臺灣高等法院高雄分院刑事裁定
111年度聲字第1265號
聲明異議人  
即  受刑人  李明達



上列聲明異議人即受刑人因違反槍砲彈藥刀械管制條例等案件，
對於臺灣屏東地方檢察署檢察官之執行指揮（107年執更莊字第1
130號、111年9月26日屏檢錦莊111執聲他901字第1119037146號
函）聲明異議，本院裁定如下：
    主  文
臺灣屏東地方檢察署檢察官107年執更莊字第1130號執行指揮書
、屏檢錦莊111執聲他901字第1119037146號函有關於李明達羈押
日數先予執行折抵徒刑部分之執行指揮命令，均應予以撤銷。
    理  由
一、聲明異議意旨略以：聲明異議人即受刑人李明達（下稱受刑
    人）前因違反槍砲彈藥刀械管制條例等案件，經貴院判處徒
    刑並定應執行刑有期徒刑10年2月，併科罰金新臺幣（下同
    ）10萬元，罰金如易服勞役，以1,000元折算1日確定，另受
    刑人亦因上開違反槍砲彈藥刀械管制條例案件，遭羈押共37
    0日；今受刑人具狀向執行檢察官聲請以前述羈押期日折抵
    罰金易服勞役之日數，經臺灣屏東地方檢察署（下稱屏東地
    檢署）檢察官於111年9月26日以屏檢錦莊111執聲他901字第
    1119037146號函覆不予准許，然檢察官之執行指揮並未考慮
    受6月以上有期徒刑併科罰金宣告之受刑人，於未繳納罰金
    而須易服勞役時，其裁判確定前羈押之日數，若先折抵有期
    徒刑完畢，其罰金易服勞役之執行，即無從受累進處遇，從
    刑罰目的與透過累進處遇促使受刑人及早復歸社會、再社會
    化之角度而論，檢察官未將羈押日數先折抵罰金易服勞役額
    數，顯有不當，請撤銷檢察官有關於羈押日數先予折抵有期
    徒刑之執行指揮命令等語。
二、法律適用：
  ㈠按受刑人以檢察官執行之指揮為不當者，得向諭知該裁判之
    法院聲明異議，刑事訴訟法第484條定有明文。又裁判確定
    前羈押之日數與刑之折抵，刑法第37條之2第1項明定以1日
    抵有期徒刑或拘役1日，或第42條第6項裁判所定之罰金額數
    。至上開羈押日數折抵有期徒刑、拘役或罰金刑易服勞役日
    數之優先順序如何，則未有明文。是檢察官辦理受刑人執行
    有期徒刑併科罰金案件，受刑人未繳納罰金而須易服勞役者
    ，其對於裁判確定前羈押日數如何折抵各刑罰，何者優先折
    抵，固有裁量權限，然該執行指揮之裁量權限仍須遵守平等
    原則、比例原則等法治國基本原則，在罪責原則的前提下，
    綜合考量刑罰執行之目的、犯罪人再社會化與復歸社會之利
    益等相關情形，詳予斟酌法規目的、個案具體狀況、執行結
    果對受刑人可能產生之影響（有利、不利情形）、行刑權消
    滅與否等一切情狀，擇定正確適當之執行方式。必無裁量濫
    用、逾越裁量範圍、牴觸法律授權目的或摻雜與授權意旨不
    相關因素之考量等情事，其指揮執行之裁量方為合法。
  ㈡再按有期徒刑併科罰金案件之執行，其罰金未繳納而須易服
    勞役者，依刑事訴訟法第480條第1項、監獄行刑法第2條第1
    項、第34條第1項等規定，罰金易服勞役與處徒刑或拘役之
    人犯，應分別執行，且二者各在監外作業或於監獄內執行之
    方式有別，形式上似以羈押期間折抵較重之有期徒刑刑期較
    有利於受刑人。然對於刑期6月以上之受刑人，為促其改悔
    向上，適於社會生活，應分為數個階段，以累進方法處遇之
    ；且依監獄行刑法第20條受累進處遇者，方適用行刑累進處
    遇條例之規定，監獄行刑法第20條第1項前段、行刑累進處
    遇條例第1條定有明文。從而罰金未繳納而易服勞役之情形
    ，因非屬「刑期6月以上之受刑人」，本無行刑累進處遇條
    例之適用。是受6月以上有期徒刑併科罰金宣告之受刑人，
    未繳納罰金而須易服勞役者，其裁判確定前羈押之日數，若
    先折抵有期徒刑完畢，其罰金易服勞役之執行，即無從受累
    進處遇。而若羈押日數先折抵罰金易服勞役之額數，其6月
    以上有期徒刑部分之執行，則可適用行刑累進處遇條例相關
    規定。因此從刑罰目的與透過累進處遇促使受刑人及早復歸
    社會、再社會化之角度而論，前述情形羈押日數先折抵罰金
    易服勞役額數，是否概無可取，亦非必然（最高法院108年
    度台抗字17號裁判意旨參照）。
三、經查：
　㈠本件受刑人前因違反槍砲彈藥刀械管制條例等案件，經臺灣
    屏東地方法院以105年度訴字第191號判刑並定應執行刑有期
    徒刑10年，應執行併科罰金10萬元，嗣經本院以106年度上
    訴字第398號駁回被告上訴確定。又受刑人上開有期徒刑10
    年部分，與其先前所犯妨害自由罪所處有期徒刑4月部分，
    經本院以107年度聲字第611號裁定應執行有期徒刑10年2月
    確定一節，有上開各判決書、本院裁定在卷可稽；而前揭應
    執行有期徒刑10年2月部分確定後，經屏東地檢署檢察官以1
    07年執更莊字第1130號執行指揮書執行，刑期起算日期為10
    6年7月24日，羈押折抵刑期計370日，留置折抵刑期計2日，
    執行期滿日為114年9月26日（下稱甲案）；而應執行併科罰
    金10萬元部分確定後，經同署檢察官以106年執他莊字第767
    號執行指揮書，於前揭有期徒刑執行完畢後接續執行易服勞
    役100日（下稱乙案），亦有上開各案號之執行指揮書、臺
    灣高等法院被告前案紀錄表在卷可稽，且經本院調取甲案、
    乙案之執行卷宗核閱無訛，自堪認定。
　㈡嗣受刑人向檢察官聲請將羈押日數改折抵罰金易服勞役之額
    數，經同署檢察官以：「一、受刑人之羈押日數均已折抵本
    案徒刑，無從再折抵罰金易服勞役，且受刑人不得指定羈押
    日數優先折抵徒刑、拘役或罰金刑；二、行刑累進處遇條例
    係規定受刑人在監執行期間，表現良好者才得以進級、縮短
    刑期，為一種鼓勵措施，非受刑人當然享有，與羈押日數究
    竟折抵徒刑或易服勞役無關，無不利於受刑人可言；三、罰
    金刑以查無受刑人財產為處罰手段，例外才易服勞役，本署
    在受刑人執行徒刑期間，尚未執行易服勞役之時，自可隨時
    查明受刑人有無財產可供抵繳，故罰金刑不能先於徒刑以羈
    押日數折抵。」等理由函覆不予准許，有該署屏檢錦莊111
    執聲他901字第1119037146號函在卷可按，從而，受刑人不
    服檢察官上開執行指揮因而向本院聲明異議一節，亦可確認
    。
  ㈢本件屏東地檢署檢察官以前揭理由不予准許受刑人以羈押日
    數先行折抵罰金易服勞役額數之情，固非無見；然依首揭最
    高法院之裁判意旨，受6月以上有期徒刑併科罰金宣告之受
    刑人，若將羈押日數先行折抵罰金易服勞役之額數，則其6
    月以上有期徒刑部分之執行，即可適用行刑累進處遇條例相
    關規定，此對本件受刑人而言，似乎較為有利，然檢察官上
    開函文之理由卻記載：「行刑累進處遇…與羈押日數究竟折
    抵徒刑或易服勞役無關，無不利於受刑人可言」等語，與前
    揭裁判意旨似未相合，則檢察官上開裁量是否妥適，已非無
    疑。
　㈣再者，檢察官之執行指揮固有裁量之權限，然因上開執行方
    式之選擇，攸關受刑人權益，參酌行政程序法第96條、第10
    2條之立法意旨，理應記明理由，並給予受刑人陳述意見之
    機會。然本件檢察官於甲案之執行指揮書中僅記載：「羈押
    計370日折抵刑期」，另乙案之執行指揮書則無何以未將羈
    押折抵罰金易服勞役之理由；則檢察官此項執行指揮決定前
    ，是否曾給予受刑人陳述意見之機會，並附具理由說明何以
    將羈押日數先行折抵刑期，依現有之卷證資料，並未見有此
    情形存在，已難謂其裁量全無瑕疵；再佐以檢察官上開不予
    准許之函覆意旨稱：「羈押日數均已折抵徒刑，無從再折抵
    罰金易服勞役」、「受刑人不得指定羈押日數優先折抵徒刑
    、罰金刑」、「罰金刑不能先於徒刑以羈押日數折抵」等語
    ，顯見檢察官為前揭執行指揮前，似未考慮其將羈押日數先
    行折抵徒刑之執行結果，將可能對受刑人產生較為不利之影
    響，故其裁量是否合乎前揭法規範之意旨，即非無研求之餘
    地。
四、綜上所述，本件檢察官所為將受刑人羈押之日數，先行折抵
    甲案徒刑之執行指揮，既有上開裁量之瑕疵，則受刑人不服
    檢察官前揭執行指揮而聲明異議，非無理由，本院因認有關
    於檢察官就羈押日數先予折抵徒刑部分之執行指揮命令部分
    ，均應予撤銷，由檢察官另為適法並附具理由之執行指揮。
據上論斷，依刑事訴訟法第486條，裁定如主文。
中　　華　　民　　國　　111 　年　　11　　月　　17　　日
                  刑事第五庭    審判長法  官  簡志瑩
                                      法  官  唐照明
                                      法  官  王俊彥
以上正本證明與原本無異。
如不服本裁定應於送達後5日內向本院提出抗告狀。 
中　　華　　民　　國　　111 　年　　11　　月　　17　　日
                                      書記官  郭蘭蕙